最高法院刑事判決　　　　　　　　　　　　　　　九十一年度台上字第三二五一號
　　上　訴　人　甲○○
　　　　　　　　乙○○
右上訴人等因貪污案件，不服台灣高等法院中華民國九十年三月三十日第二審更審判
決（八十九年度上更(二)字第一二四三號，起訴案號：台灣桃園地方法院檢察署八十五
年度偵字第五一五三、六二五六、七九六九號），提起上訴，本院判決如左：
    主  文
原判決撤銷，發回台灣高等法院。
    理  由
本件原判決認定上訴人甲○○、乙○○等二人，與許永坤、鍾玉期、劉春貴、游景亮
、吳武盛、莊宏澄、邱創智等七人（均已判刑確定），均係桃園縣桃園市公所清潔隊
隊員兼輪值清潔區域之區長，負責其輪值清潔區域內之垃圾清運執行工作，俱為依據
法令從事公務之人員。於原判決附表二、三所示其各自輪值桃園市公所清潔隊所分配
，位於桃園市境內之第二十、二十一區清潔區區長職務期間，對於工商戶因業務產生
之廢棄物，每日平均量在四十公斤以上，係屬事業廢棄物者，本應責由產生事業廢棄
物之事業機構，依規定自行或委託公、民營廢棄物清除、處理機構負責清除、處理之
。如能與一般廢棄物合併清除、處理者，得繳付所需費用，委託執行機關辦理。詎於
原判決附表一所示之事業機構，因業務產生事業廢棄物，每日平均量在四十公斤以上
，未依上開規定向桃園市公所清潔隊申請委託代為清除、處理，即基於概括犯意，連
續多次利用其執行垃圾清運職務之機會，向事業機構私自收受如原判決附表二、三所
示之長壽香菸或金錢圖利，而代運清除、處理垃圾。嗣於民國八十五年四月二十日凌
晨六時五十分許，在桃園市○○路○段七號中正保齡球館前，吳武盛向該館收取香菸
十條後，當場為法務部調查局桃園縣調查站調查員查獲，扣得吳武盛所收取之香菸十
條，並循線查悉上情等情。因而撤銷第一審所為關於上訴人等部分不當之判決，改判
仍論處上訴人等依據法令從事公務之人員，連續對於非主管及非監督之事務，利用職
權機會圖利罪刑。固非無見。
惟查：(一)有罪判決書所記載之犯罪事實，為論罪科刑適用法律之基礎，故凡於適用法
律有關之重要事項，必須詳加認定，明確記載，然後於理由內敘明犯罪事實所憑之證
據及認定之理由，始足為適用法律之依據。若事實未有此記載，而理由加以說明，為
理由失其依據。如事實有此記載，理由未予說明，則為理由不備，按諸刑事訴訟法第
三百七十九條第十四款規定，其判決當然為違背法令。原判決認上訴人等係犯八十五
年十月二十三日修正前貪污治罪條例第六條第一項第五款之對於非主管及非監督之事
務，利用職權機會圖利罪；理由內雖引用廢棄物清理法第十三條、前廢棄物清理法台
灣省施行細則第二十條第四款、桃園市公所代運廢棄物及垃圾堆積場處理易燃特種廢
棄物辦法第六條規定，及證人鄭嘉聯、司家鼎之供證，說明上訴人等均僅係負責其輪
值清潔區域內之垃圾清運執行工作；至受理事業機構申請委託代運廢棄物之決定准否
，非其主管、監督之事務等語。然於事實欄僅謂上訴人等於原判決附表一所示事業機
構，每日平均量在四十公斤以上之事業廢棄物，未依規定申請桃園市公所清潔隊代為
清除、處理，即連續多次利用其執行垃圾清運職務之機會，向各事業機構私自收受香
煙、金錢圖利，而代為清除、處理等情，並未認定其係對於「非主管、監督之事務」
圖利，致其理由之論敘已失其事實依據，難認為適法。(二)原判決於理由內引述證人陳
啟昌於審判中證稱：「我經營福利川菜餐廳，我餐廳每日垃圾量約為一百五十公斤。
」之語，認該餐廳每日垃圾量超過四十公斤，已逾清潔隊員清運、處理之標準。但該
證人上開供證係稱「我餐廳每『月』垃圾量約為一百五十公斤」（見原審更(一)卷第七
十四頁），原判決理由將之誤係每日之垃圾量，而有所憑證據與卷證不相符合之違法
。(三)原判決認上訴人等係犯八十五年十月二十三日修正前貪污治罪條例第六條第一項
第五款之對於非主管及非監督之事務，利用職權機會圖利罪。然於屬事實部分之附表
二、三，關於上訴人等向商家收受香煙、金錢，均載於「收賄情形」欄內，似認上訴
人等所收受者係屬「賄賂」，致其事實認定與理由之論述及主文之諭知，均有不相一
致之違法可指。(四)依原判決附表三所示，其中八十四年二月甲○○向麗仕汽車旅館等
商家所收受之香菸計六十一條，依市價每條二百十元計算，應為一萬二千八百十元，
而其折算市價小計欄誤載為一萬二千一百八十元，類似情形，該附表八十四年四、五
、七、八月部分，依其收受香菸折算市價俱為八千六百十元，附表折算市價小計欄則
分別誤載為一萬零六百十元及一萬一千八百十元，八十四年六、九月部分，依其收受
香菸折算市價為一萬二千八百十元，其折算市價小計欄則誤載為一萬六千零十元，此
攸關該些香菸所應追徵價額之計算，原判決事實對之認定既有違誤，亦非適法。（附
表一編號4.芝加哥汽車旅館部分，收取香菸之月數，何以是「三十五個月」？亦有可
議）(五)採為判決基礎之證據資料，必須經過調查程序，而顯出於審判庭者，始與直接
審理主義符合，否則其所踐行之訴訟程序，即屬違背法令。本件原審採卷附轉帳傳票
、桃園市清潔隊清運車輛暨隨車隊員輪流表、桃園市清潔隊第二十區、第二十一區○
○路線表及勘驗筆錄為判決基礎，但於審判期日，僅訊之上訴人等「對於調查站、偵
查、原審、本院歷審及最高法院歷次發回所引用之全部調查證據有何意見？」，則所
提示者究係何項證據，具體內容為何，並不清楚，上訴人等實無從加以辨認、辯解，
即與未經提示者無異，其未一一提示上開證據，予以上訴人等閱覽（見原審更(二)卷第
四十七頁），使其有辯解之機會，不特程序踐行於法有悖，抑且顯有應於審判期日調
查之證據，未予調查之違法。(六)已受請求之事項未予判決，其判決當然違背法令，刑
事訴訟法第三百七十九條第十二款定有明文。本件依檢察官起訴書附表一所載，認甲
○○於八十三年十一月間，有向大排檔海產店收受六百三十元（即三條香菸）之不正
利益（見一審卷第六頁），原判決對此部分未予論列（見原判決附表三），復未說明
其不成立犯罪之理由，自有已受請求之事項未予判決之違法。以上或係上訴意旨所指
摘，或為本院得依職權調查之事項，應認原判決仍有撤銷發回更審之原因。原判決不
另諭知無罪部分，基於審判不可分之原則，併予發回。又貪污治罪條例第六條已於九
十年十一月七日經修正公布，其構成要件、法條用語及法定刑度俱有變更，案經發回
，更審判決對之宜併加注意，附此敘明。
據上論結，應依刑事訴訟法第三百九十七條、第四百零一條，判決如主文。
中      華      民      國    九十一    年      六      月     十三     日
                              最高法院刑事第四庭
                                  審判長法官  紀  俊  乾
                                        法官  黃  正  興
                                        法官  劉  介  民
                                        法官  陳  東  誥
                                        法官  張  春  福
      右正本證明與原本無異
                                              書  記  官
中      華      民      國    九十一    年      六      月     十八     日
